【裁判字號】    97,消債更,378
【裁判日期】    980616
【裁判案由】    更生程序
【裁判全文】
臺灣嘉義地方法院民事裁定           97年度消債更字第378號
聲  請  人  甲○○
                        之4
上列聲請人聲請更生事件，本院裁定如下：
    主  文
更生及保全處分之聲請均駁回。
聲請費用由聲請人負擔。
    理  由
一、按債務人對於金融機構因消費借貸、自用住宅借款、信用卡
    或現金卡契約而負債務，在聲請更生或清算前，應提出債權
    人清冊，以書面向最大債權金融機構請求協商債務清償方案
    並表明共同協商之意旨，消費者債務清理條例第151條第1項
    定有明文。又聲請更生或清算不合程式或不備其他要件者，
    法院應以裁定駁回之，但其情形可以補正者，法院應定期間
    先命補正，復為同條例第8條所明定。
二、查本件債務人向本院聲請更生，雖主張：其有不能清償債務
    情事，且無擔保或無優先權之債務總額未逾新臺幣（下同）
    1,200萬元，復未經法院裁定開始清算程序或宣告破產，並
    已於消債條例施行前，曾依照金融主管機關協調成立之中華
    民國銀行公會會員辦理消費金融案件無擔保債務協商機制（
    下稱債務協商機制）與債權人台新國際商業銀行股份有限公
    司（下稱台新銀行）等金融機構協商成立約定每月應償還12
    ,500 元，然除協商之金融機構外，尚有未參與協商的銀行
    委外的資產公司，並強制執行扣薪，故扣除必要支出費用後
    ，無法履行原協商方案，有顯不可歸責於聲請人之事由致履
    行原協商內容顯有重大困難，爰依法聲請更生云云。惟查：
  (一)按債清條例第151條第1項之規定，依司法院原提案為：「
    債務人於聲請更生或清算前，應先行提出債權人清冊，以書
    面向其中任一金融機構請求協商債務清償方案。」，經送行
    政院則建議將該條第 1項修正為：「以書面向最大債權金融
    機構請求協商債務清償方案並表明共同協商之意旨」，其修
    正理由為：「依現行銀行公會債務協商機制之實務運作，債
    務人因消費借貸、自用住宅借款、信用卡或現金卡契約而負
    債務，係以書面向最大債權金融機構請求協商債務清償方案
    ，爰建議明定債務人在聲請更生或清算前，應由其向最大債
    權金融機構請求共同協商。」，上開行政院建議提案嗣經審
    查會照行政院建議通過，因而本條例第151條第1項後段已明
    白揭示，應提出債權人清冊，以書面向「最大債權金融機構
    」請求協商債務清償方案並表明共同協商之意旨。再者，為
    便利債務人統一清理其債務，並責由最大債權金融機構應通
    知其他債權人與債務人為債務清償方案之協商，並賦予最大
    債權金融機構向稅捐或其他機關查詢債務人之財產、信用狀
    況之權利，此觀本條例第151條第2、3項之規定自明，益徵
    協商前置程序之立法意旨，即在責令最大債權銀行介入以求
    共同協商而達疏減法院負擔之目的，一方面符合實務上協商
    機制之實務運作，另一方面亦符合債權人利益之比例原則，
    由最大債權銀行享有主導權，是以本條例第151條第1項規定
    ：「以書面向【最大債權金融機構】請求協商債務清償方案
    並表明共同協商之意旨。」，反之，若非向最大債權金融機
    構請求協商，因該受請求者非屬法定責令之最大債權銀行，
    並不受該條例第151條第2、3項之規範，不負有應通知其他
    債權人與債務人為債務清償協商之義務，亦未有向稅捐或其
    他機關查詢債務人之財產、信用狀況之權利，自無法達成本
    條例所定共同協商之目的，準此可見，債務人於聲請更生或
    清算前，應先行提出債權人清冊，應以書面向最大債權金融
    機構請求協商債務清償方案並表明共同協商之意旨，始符合
    本條例第151條第1項協商前置之法定程序。
  (二)債務人未向最大債權金融機構請求協商
  1.按本條例自公布日後9個月施行，消費者債務清理條例（下
    稱消債條例）第158條定有明文，消債條例於民國96年7月11
    日總統令制定公布，故於97年4月11日開始施行，然本件聲
    請人係於97年5月26日消債條例施行後始向台新銀行申請協
    商，此有台新銀行所提出甲○○之消費者債務清理條例債務
    人向最大債權金融機構辦理前置協商申請書在卷可稽，依前
    揭消債條例第151條第1項所定之前置協商程序，債務人除提
    出書面表明共同協商之意旨外，依法仍應向最大債權金融機
    構請求並提出債權人清冊，此為債務人請求協商之法定程式
    及義務，若未具備，尚難認為已依法申請債務協商。經查，
    本件債務人雖主張其已於消債條例施行前向台新銀行辦理前
    置協商等情，但其實際上係於消債條例施行後辦理前置協商
    ，且依聲請人提出之債權人清冊，其上記載對台北富邦銀行
    之債權數額為31,292元、台新銀行之債權數額為99,000元、
    日盛商業銀行債權數額為190,000元、中國信託商業銀行之
    債權數額為182,516元，則依前揭債權人清冊觀之，聲請人
    之最大債權金融機構應係日盛商業銀行，故聲請人請求協商
    之金融機構並非係債務人因消費借貸、自用住宅借款、信用
    卡或現金卡契約而負債務之最大金融機構即日盛商業銀行。
  2.本院依職權函詢台新銀行，該行表示，伊僅是代表其他參與
    協商之債權銀行達成還款協議，此有台新銀行98年5月19日
    台新債協98法字第80152號函、聲請人提出之財團法人金融
    聯合徵信中心-消債條例前置協商專用債權人清冊在卷可證
    ，聲請人雖與台新銀行達成還款協議，然台新銀行並非前揭
    條例所指稱之最大金融機構，是雙方達成之還款協議，難以
    拘束其他債權銀行，是以，聲請人向非屬最大債權人之台新
    銀行請求協商，與消債條例前揭第151條第1項所規定，應以
    書面向「最大債權金融機構」請求協商債務清償方案並表明
    共同協商之意旨之法定要件已有未合，自非可取，實難認為
    本件債務人已依法申請債務協商。
  (三)況且，聲請人雖主張其有不可歸責於己，致履行顯有重大困
    難之事由，但觀之聲請人聲請前二年所得為1,559,165元（8
    33,248+725,917），每月平均為64,965元（1,559,165÷24
    ＝64965.2，元以下四捨五入），有聲請人95、96年度綜合
    所得稅各類所得資料清單在卷可參，而聲請人主張前二年必
    要支出為房屋租金每月4,000元，全家三餐伙食費每月10,00
    0元，水、電費每月1,050元，交通費每月4,000元，電話費
    （含手機、市話）每月1,500元，保險費（含配偶與子女）
    每月2,500元，瓦斯費每月700元，其他日常生活用品、醫療
    等費用每月5,000元，又扶養聲請人之子女二人，計每月扶
    養費6,000元，每月必要支出共計34,700元，此外，聲請人
    主張每月被強制扣薪12,047元，此有聲請人97年11月份薪資
    單附卷足證，堪信為真實，是聲請人每月平均收入約64,965
    元，扣除每月被強制扣薪及前揭必要支出，尚餘約18,218元
    ，足以清償前揭與台新銀行達成之協議還款金額，更遑論聲
    請人配偶方儷燕為67年1月生，目前僅31歲，尚有工作能力
    ，可與聲請人共通分擔上述生活費用，是聲請人並無不能清
    償債務之情事，復未能提出其他因不可歸責於己之事由，致
    履行上開協議內容顯有重大困難之證據，則聲請人稱因另有
    債權協商條件超過其所能負擔，顯具不可歸責於己之事由致
    履行上開協議內容有重大困難等情，自非可採。
三、綜上所述，聲請人雖於提起本件更生聲請前，已與台新銀行
    達成前置協商，然其並非與最大債權金融機構請求協商，其
    前置協商於法未合，難謂已踐履消費者債務清理條例第151
    條規定之前置協商程序。況聲請人每月收入扣除強制執行扣
    薪及必要支出後，亦足以清償與台新銀行達成之協商還款金
    額，是本件既未遵循本條例第151條第1項所定之前置協商法
    定程序，亦無不能清償債務之情事，從而，聲請人逕為聲請
    更生，顯不合程式，且上開欠缺又屬無從補正，依據首揭說
    明，自應駁回其更生之聲請，又其更生之聲請既經駁回，其
    所為保全處分之聲請自無必要，應併予駁回，爰裁定如主文
    。
中    華    民    國    98    年    6     月    16    日
              民事第二庭    法      官  林中如
上為正本係照原本作成。
如不服本裁定，應於裁定送達後10日內，以書狀向本院提出抗告
，並繳納抗告費新臺幣1千元。
中    華    民    國    98    年    6     月    16    日
                            書  記  官  黃意雯


司法院資訊處製作；財團法人民間司法改革基金會備份。
